最　高　行　政　法　院　判　決
                                      100年度判字第981號
上  訴  人　張以涵
            張以法
共      同
訴訟代理人　孫千蕙　律師  （兼送達代收人）
          　陳衍任　律師
被 上訴 人　財政部臺北市國稅局
代　表　人　陳金鑑
上列當事人間綜合所得稅事件，上訴人對於中華民國98年12月24
日臺北高等行政法院98年度訴更一字第114號判決，提起上訴，
本院判決如下：
　　主  文
原判決廢棄，發回臺北高等行政法院。
　　理  由
一、緣上訴人等及訴外人張以淳、張以潭、張以治等5人，將共
    有（應有部分各5分之1）之臺北市○○區○○○路○○巷3號
    房屋（下稱系爭房屋）及天母段3小段459地號土地（下稱系
    爭土地，並稱系爭房地）售予依達投資股份有限公司（下稱
    依達公司），並取得簽約金新臺幣（下同）18,000,000元，
    嗣依達公司因故違約，雙方於民國90年9月14日簽訂契約解
    除協議書，由上訴人等及其餘共有人依約沒收簽約金，並依
    比例分別取得3,600,000元。90年度綜合所得稅結算申報，
    上訴人等各漏報其他所得3,600,000元，案經被上訴人所屬
    士林稽徵所查獲，遂以90年度綜合所得稅核定通知書併計上
    訴人張以涵綜合所得總額為4,176,920元，淨額3,788,920元
    ，並以Z0000000000000號處分書按其所漏稅額處0.5倍之罰
    鍰401,200元；另併計上訴人張以法綜合所得總額為3,611,1
    94元，淨額3,482,000元，應補徵稅額761,300元（上訴人張
    以法已於93年1月7日及9日補申報並繳納上開稅款及自動補
    報加計利息22,001元），並按所得稅法第110條第2項規定，
    以Z0000000000000號處分書按補徵稅額處0.4倍及1倍罰鍰75
    9,800元（計至百元止）。上訴人等不服，循序提起行政訴
    訟，經臺北高等行政法院以95年度訴字第3058號判決駁回其
    訴，上訴人等仍不服，提起上訴，經本院以98年度判字第99
    6號判決廢棄臺北高等行政法院95年度訴字第3058號判決，
    發回臺北高等行政法院更為審理後，復經原審法院判決駁回
    其訴，上訴人等不服，遂提起上訴。
二、上訴人等於原審起訴意旨略謂：(一)依最高法院48年台上1934
    號判例、81年度台上字第2774號判決、本院87年度判字第16
    97號判決意旨、財政部83年6月16日臺財稅第831598107號函
    （下稱83年6月16日函）、民法第216條、第250條第2項前段
    規定、上訴人等與依達公司間之臺北市○○區○○段○○段
    459地號土地買賣契約書（下稱房地買賣契約書）第1條、第
    2條、第4條、第12條約定及上訴人等與依達公司間之契約解
    除協議書第1條、第2條約定內容可知，系爭18,000,000元顯
    屬損害賠償性質的違約金，自應非屬所得稅課徵之範圍。(二)
    又因依達公司違約後，上訴人等復與康翔建設股份有限公司
    （下稱康翔公司）訂定土地買賣契約書，是以，房地買賣契
    約書之買賣標的物僅及於土地及其地上物，而土地買賣契約
    書之買賣標的僅有土地，均不及於整建後之房屋在內。然被
    上訴人稱房地買賣契約書及土地買賣契約書之買賣標的物為
    「系爭土地及整建後新建之房屋，並不包含整建前之舊有房
    屋」，且認房地買賣契約書及土地買賣契約書係「承攬與買
    賣之混合契約」，更係誤解「臺北市拆除合法建築物賸餘部
    分就地整建辦法」中「就地整建須知修復證申請案件處理程
    序圖」規定及地籍測量實施規則等相關規定。(三)又房地買賣
    契約書之買賣標的物包含系爭房地，而契約解除協議書中卻
    僅記載系爭土地，足徵雙方於90年9月14日簽訂契約解除協
    議書時，系爭房屋已遭依達公司全部拆除。且房地買賣契約
    書之買賣總價款為6,000萬元，而土地買賣契約書之買賣總
    價款為4,000萬元，相差2,000萬元，亦可知該地上房屋確已
    遭依達公司全部拆除，致嗣後上訴人等再出售予康翔公司時
    ，買賣標的僅及系爭土地，並未包括系爭房屋。(四)另依上訴
    人等提出之「臺北市○○區○○○路○○巷3號房屋就地改建
    修護證申請進度說明」及臺北市稅捐稽徵處士林分處90年6
    月18日北市稽士林乙字第9061116900號函，可知本件就地整
    建修護證，係由依達公司委任之建築師廖志鴻代為申請，且
    迄90年4月3日止，系爭房地尚由依達公司管領中，更可證系
    爭房屋嗣後確已遭依達公司全部拆除。而臺北市稅捐稽徵處
    士林分處承辦人徐慧中於前審之證詞，因時隔多年，不復記
    憶，是以判斷90年6月間當時系爭房屋已否全部拆除，自應
    以當時查勘之書面紀錄為準。從而，查勘時作成之自用住宅
    用地課徵地價稅處理意見表，已明確載明「地上房屋已拆除
    」之事實，堪認系爭房屋於90年6月間時已遭依達公司全部
    拆除，尚難以系爭房屋剩餘建築物於開工前查無公園路燈管
    理處之拆除紀錄，或其他共有人為申請自用住宅用地之優惠
    稅率，於申請書上表示地上物房屋自用並無出租或營業乙節
    ，即謂90年9月解除契約當時，系爭房屋剩餘建築物並未拆
    除。(五)上訴人等與依達公司間針對系爭房屋的出售價額既然
    已經達成合意，上訴人等並且實際交付履行完畢，且因上訴
    人等將系爭房地併同出售，上訴人等無法舉證證明系爭房屋
    的成本，故依據財政部91年2月15日台財稅字第910451050號
    函釋意旨，上訴人等系爭房屋之財產交易所得應為房屋評定
    現值之20%。從而，被上訴人以系爭解約金屬所得稅法第14
    條第1項第10類規定之其他所得，據以核定上訴人等90年度
    之其他所得3,600,000元，歸課上訴人等當年度綜合所得稅
    ，補徵應納稅額並處以罰鍰，原處分顯有違誤等語，為此請
    求判決撤銷原處分（含復查決定）及訴願決定。
三、被上訴人答辯意旨略謂：(一)依行為時所得稅法第14條第1項
    第10類規定、83年6月16日函、民法第216條及房地買賣契約
    書內容可知，依達公司因故違約，而於90年9月14日與上訴
    人等簽訂契約解除協議書，將89年間所支付之簽約金總價款
    之30%（18,000,000元）由上訴人等沒收作為原契約不履行
    之損害賠償總額，顯見上訴人等因出售房地本可取得較高之
    售價或賺取預期之利潤，因買方未依約支付第2期款而違約
    ，致妨害上訴人等依已定之計畫取得新財產之預期利益，核
    屬民法第216條第2項規定所失利益之損害賠償，即消極之損
    害，再者，上訴人等預期較高之收益，雖因依達公司解約而
    失其利益，然上訴人等原有不動產並未登記過戶與依達公司
    ，買賣雙方之債權債務關係因契約解除協議書之簽定而不互
    負任何義務，故上訴人等之不動產所有權並未因此而有所減
    損，其因之取得違約金為民法第216條第1項規定之所失利益
    ，係新財產之取得，核屬其他所得，依法應課徵所得稅。又
    上訴人等亦未提示證明文件主張系爭其他所得之成本及必要
    費用，則上訴人等依應有部分各5分之1分別取得依達公司違
    約金之收入額3,600,000元，等於所得額。被上訴人原核定
    上訴人等90年度之其他所得3,600,000元，歸課上訴人等當
    年度綜合所得稅，並無違誤。上訴人等縱使嗣後將該未完成
    部分再與第三人簽訂較不利益之另一買賣契約，致相較於前
    一契約之可得預期利益有所短少，惟尚難謂為該二契約為同
    一買賣交易，而有損害賠償減除所失利益為虧損之問題。(二)
    依房地買賣契約書及土地買賣契約書之內容可知，前後2份
    合約書所約定買賣標的物，前者為系爭土地及臺北市○○區
    ○○○路○○巷3號房屋（即整建前舊有房屋），後者僅及於
    系爭土地；但兩者實際買賣標的物皆為系爭土地及整建後新
    建之房屋，並不包含整建前舊有房屋。而上訴人等主張土地
    買賣契約書之價格較房地買賣契約書價格少2,000萬元，此
    減少之2,000萬元價格與依達公司於解約時支付之損害賠償
    總額1,800萬元，尚屬相當，乃單純房地買賣推論所得結果
    ，且其推論結果亦與土地買賣契約書內容不合，自不得採。
    (三)契約解除協議書所載標的僅敘及系爭土地，並未包括系爭
    房屋，若系爭房屋屬重要事項，事涉雙方權益甚鉅，不可能
    遺漏，故僅以該解除協議書標的未包括系爭房屋，其與原合
    約標的之差異，推論該整建前舊有房屋於簽訂契約解除協議
    時，已遭依達公司全部拆除，乃屬推測之詞，有違論證及經
    驗法則。而除本件系爭房屋無法證實於開工前已全部拆除外
    ，又系爭房屋於90年9月14日前是否已點交予依達公司，亦
    有爭議，本件並無相關客觀證據，據以推論系爭房屋於90年
    9月14日前確由依達公司拆除。另依房地買賣契約書之買賣
    標的房屋為就地整建後之房屋，並非上訴人等所稱「就地整
    建」前之系爭賸餘建物；上訴人等之不動產所有權均未移轉
    登記予依達公司，即無上訴人等所稱出售房屋財產交易所得
    之問題，是上訴人等主張應依房屋評定現值之20%歸課財產
    交易所得並無理由。縱系爭房屋係由依達公司拆除，然此乃
    係依達公司履行合約行為；又系爭房屋於就地整建工程中，
    本應投入成本拆除，康翔公司亦因而受益。是上訴人等主張
    所沒收之1,800萬元，係填補該房屋遭依達公司拆除所受的
    損害乙節，核不足採。(四)依行為時所得稅法第71條第1項、
    第110條第1項、第2項、稅捐稽徵法第48條之1、稅務違章案
    件減免處罰標準第3條第2項及財政部82年11月3日臺財稅第
    821501458號函釋可知，現行綜合所得稅制係採家戶申報制
    ，乃重在誠實報繳為前提，又有所得即應課稅乃所得稅制之
    基本原則，是取有應稅所得者即應誠實申報，核與有無取得
    該所得之交易憑證無涉。上訴人等於90年度既有沒收依達公
    司違約而依比例各取得之違約金3,600,000元，依法本應主
    動誠實申報並繳納稅負，惟上訴人等卻漏未申報，審其違章
    情節，核有該當處罰要件存在之事證，尚難僅以主觀自認系
    爭違約金屬於損害賠償性質而得排除自行結算申報義務之適
    用；縱使上訴人等嗣後分別於93年1月12日及93年1月7日、1
    月9日向戶籍所在地之被上訴人所屬士林稽徵所辦理補申報
    系爭其他所得3,600,000元，並自行繳納稅款848,933元及76
    1,300元，惟係在被上訴人92年11月7日進行函查日後所為，
    不符合稅捐稽徵法第48條之1「查獲前」自動補報補繳免罰
    規定。上訴人等漏未申報，且未於被上訴人查獲前自動補繳
    補報，則上訴人等應注意、能注意而不注意，致漏未申報，
    縱非故意，仍難卸免其過失漏報之責任，上訴人等既未履行
    上開注意義務致生漏稅之違章，被上訴人原處分據之處以系
    爭罰鍰，自屬有據等語。
四、原判決駁回上訴人等之訴，其理由略謂：(一)依臺北市稅捐處
    士林分處承辦員徐慧中於96年8月8日到庭說明內容，可確認
    徐慧中90年6月18日前往調查時，系爭房屋是否全部拆除無
    法確定，但已達無法居住的程度應堪認定，而90年6月18日
    臺北市稅捐處士林分處亦函上訴人等指明系爭房屋業已拆除
    ，並自90年6月起停徵房屋稅，亦供佐證該則房屋在90年6月
    18日之前，業已拆除達無法居住的程度。(二)依臺北市○○○
    ○○路燈工程管理處就士林地區73號綠地工程興建基地之建
    築物拆遷補償協調會紀錄，於88年8月30日系爭房屋已經是
    部分拆除，另由房地買賣契約書之主要目的及其經濟價值來
    衡量買賣房屋部分，是整建工作，由依達公司委託承攬建商
    整建之，並由依達公司負擔一切費用及責任，是因應臺北市
    政府同意上訴人等依「就地整建辦法」之規定，於辦理剩餘
    建築物整建時，享有「連同原有空地或法定空地部分整建，
    且樓地板面積不超過前原有建築總樓地板面積（即188坪）
    」之優惠，不受目前第三種住宅區容積率及建蔽率之限制，
    所以實際上「買賣房屋」之經濟利益並非房屋之價值，而是
    房屋為「剩餘建築物整建」之價值，即舊屋拆建關於總樓地
    板面積之價值，益徵交易之重心在於拆除舊屋而整建新屋，
    並已完成新屋之所有權移轉登記與依達公司為目的，而依達
    公司付款之目的是取得系爭土地及整建新屋後新屋之所有權
    。從而，依達公司因故違約，而於90年9月14日與上訴人等
    簽訂契約解除協議書，將89年間所支付之簽約金總價款之30
    %（18,000,000元）由上訴人等沒收作為原契約不履行之損
    害賠償總額，參照「買賣房屋」之經濟利益並非房屋價值，
    而是房屋為「剩餘建築物整建」之價值，就是舊屋拆建關於
    總樓地板面積之價值而言，上訴人等因出售房地本可取得較
    高之售價或賺取預期之利潤，因買方未依約支付第2期款而
    違約，致妨害上訴人等依已定之計畫取得新財產之預期利益
    ，核屬民法第216條第2項規定所失利益之損害賠償，即消極
    之損害，自無疑義。(三)房地買賣契約書與土地買賣契約書是
    不同年度的兩次交易，為交易之對象不同，各自擁有不同的
    預估，及不同之市場判斷，依房地買賣契約書與土地買賣契
    約書各自約定內容可知，二者交易目的不同、價金不同，後
    者無關於系爭土地可以因此而享有「連同原有空地或法定空
    地部分整建，且樓地板面積不超過前原有建築總樓地板面積
    （即188坪）」之優惠，不受目前第三種住宅區容積率及建
    蔽率之限制而為交易之目的，且前者包括系爭土地及臺北市
    ○○區○○○路○○巷3號房屋之舊屋（即因應舊屋所擁有總
    樓地板面積之優惠），後者僅及於系爭土地；即使兩者實際
    買賣標的物皆為系爭土地及整建後新建之房屋，後者也不包
    含整建前舊有房屋所擁有總樓地板面積之優惠。上訴人等僅
    以兩件合約交易之差價來論1,800萬元為房屋拆除之賠償，
    自無可採。進而，上訴人等於89年9月3日與依達公司簽訂之
    買賣契約書第2條第3小項，是其買賣標的房屋為「就地整建
    」後之房屋，非上訴人等所稱「就地整建」前之系爭賸餘建
    物，故上訴人等之不動產所有權均未移轉登記予依達公司，
    即無上訴人所稱出售房屋財產交易所得之問題，是上訴人等
    主張應依房屋評定現值之20%歸課財產交易所得並無理由。
    (四)上訴人等於90年度既有沒收依達公司違約而依比例各取得
    之違約金3,600,000元，依法本應主動誠實申報而納稅，惟
    上訴人等卻漏未申報，僅以主觀自認系爭違約金屬於損害賠
    償性質而得排除自行結算申報義務之適用，即使針對有疑義
    之稅捐，亦得向主管機關查詢而為判斷，且上訴人等未於被
    上訴人查獲前自動補繳補報，則上訴人等應注意、能注意而
    不注意，致漏未申報，縱非故意，仍難卸免其過失漏報之責
    任，上訴人等既未履行上開注意義務致生漏稅之違章，被上
    訴人原處分據之處以系爭罰鍰，自屬有據。又縱使上訴人等
    係在被上訴人92年11月7日進行函查日後，辦理補申報系爭
    其他所得，不符合稅捐稽徵法第48條之1「查獲前」自動補
    報補繳免罰規定等語。
五、上訴意旨略謂：(一)原判決刻意忽視「整建前房屋仍有一定之
    價值」及「系爭房屋於90年6月18日已遭依達公司全部拆除
    」，並誤將就地整建權利視為上訴人等與依達公司間之交易
    標的，而自行假設上訴人等另有轉售利益之損失，其認定事
    實顯違反經驗法則、論理法則及證據法則，構成判決違背法
    令。(二)又系爭違約金係依達公司為填補上訴人等出售系爭房
    屋並交付依達公司後遭拆除之損害，屬補償性質，要非上訴
    人等之所得，依法不應就系爭違約金課徵綜合所得稅等語，
    為此請求廢棄原判決，撤銷訴願決定及原處分（含復查決定
    ）。
六、本院查：
  (一)依民法第216條規定：「損害賠償，除法律另有規定或契約
    另有訂定外，應以填補債權人所受損害及所失利益為限。依
    通常情形，或依已定之計劃、設備或其他特別情事，可得預
    期之利益，視為所失利益。」可知損害賠償之範圍，固包括
    所受損害及所失利益，惟所謂所受損害，係指現存財產因損
    害事實之發生而減少，屬積極之損害，其損害之填補並未使
    被害人增加財產，自非課徵所得稅之基礎；至所失利益，則
    係指新財產之取得，因損害事實之發生而受妨害，屬消極之
    損害，其損害之填補已使被害人積極增加財產，自屬所得稅
    課徵之對象。財政部83年6月16日台財稅第831598107號函釋
    謂：「…二、訴訟雙方當事人，以撤回訴訟為條件達成和解
    ，由一方受領他方給予之損害賠償，該損害賠償中屬填補債
    權人所受損害部分，係屬損害賠償性質，可免納所得稅；其
    非屬填補債權人所受損害部分，核屬所得稅法第14條第1項
    第9類規定之其他所得，應依法課徵所得稅。三、本部62年5
    月14日台財稅第33539號函規定：『訴訟雙方當事人，一方
    以撤回訴訟為條件，由另一方給付之款項，如給付之一方確
    因收受之一方受有損害而為給付，則屬損害賠償性質，不應
    課稅；…。』所稱損害賠償性質不包括民法第216條第1項規
    定之所失利益。」亦採相同之見解。
  (二)次按行政訴訟法第133條規定，行政法院於撤銷訴訟，應依
    職權調查證據。且依同法第125條、第189條規定，行政法院
    應依職權調查事實關係，不受當事人主張之拘束，並應行使
    闡明權，使當事人得為事實上及法律上適當完全之辯論；為
    裁判時，應斟酌全辯論意旨及調查證據之結果，依論理及經
    驗法則判斷事實之真偽，並將得心證之理由，記明於判決。
    又依同法第209條第3項規定，判決書理由項下，應記載關於
    攻擊或防禦方法之意見及法律上之意見。故行政法院對於當
    事人所提有利證據，如果有應調查而未予調查之情形，或不
    予調查或採納，卻未說明其理由者，即構成判決不備理由之
    違法。
  (三)本件原判決將訴願決定及原處分均予以維持，固非無見。惟
    本院以98年度判字第996號判決將原審法院95年度訴字第305
    8號判決予以廢棄之理由，已指明：依卷附臺北市稅捐稽徵
    處士林分處90年6月18日北市稽士林乙字第9061116900號函
    ，主旨記載「台端所有坐落本市○○區○○段○○段459地號
    土地（地上建物：門牌號碼天母西路95巷3號1、2樓）因地
    上建物業已拆除，不符合土地稅法第9條規定，無法按自用
    住宅用地稅率課徵地價稅，復請查照。」該函說明二記載：
    「查前揭地號基地房屋已拆除，自90年6月起停徵房屋稅，
    另請檢附相關資料，俾憑辦理更正退稅。」，且系爭臺北市
    ○○區○○○路○○巷3號房屋經臺北市稅捐稽徵處士林分處
    派員於90年6月間實地查勘結果，地上房屋確已拆除，有臺
    北市稅捐稽徵處士林分處自用住宅用地課徵地價稅處理意見
    表附原審卷內可稽。是上訴人等主張系爭地上房屋於90年9
    月14日解除買賣契約當時，已遭依達公司全部拆除之事實，
    自堪採信。又依系爭買賣契約書第1條約定雙方明訂之買賣
    標的物，包含臺北市○○區○○○路○○巷3號房屋與所坐落
    之土地；惟嗣於90年9月14日簽訂之契約解除協議書內所載
    契約標的，卻僅敘及系爭臺北市○○區○○段○○段459地號
    土地，並未包括地上建物；再者，上訴人等及訴外人張以淳
    、張以潭、張以治等5人於90年12月7日另行與訴外人康翔公
    司簽訂土地買賣契約書，買賣標的物僅載明坐落臺北市○○
    區○○段○○段459地號土地，面積288平方公尺，買賣總價4
    ,000萬元，出售標的物亦不及於土地上房屋，且買賣總價款
    僅4, 000萬元，與89年9月3日與依達公司簽訂買賣契約書時
    ，買賣標的包括土地及房屋，總價6,000萬元，相差2,000萬
    元，似已足認該地上房屋已遭依達公司全部拆除，致嗣後上
    訴人等再出售予康翔公司時，買賣標的僅及系爭土地，並未
    包括地上房屋，買賣價格亦減少2, 000萬元。是上訴人等於
    原審主張渠等所沒收之1,800萬元，係作為填補拆除上訴人
    等在內5人所有之房屋所受的損害云云，似非無據等語，然
    原審更為審理後未以之為判決基礎，卻未說明其理由，容有
    未洽。
  (四)原判決理由雖謂依達公司因故違約，而於90年9月14日與上
    訴人等簽訂契約解除協議書，將89年間所支付之簽約金總價
    款之30%（18,000,000元）由上訴人等沒收作為原契約不履
    行之損害賠償總額，參照「買賣房屋」之經濟利益並非房屋
    價值，而是房屋為「剩餘建築物整建」之價值，就是舊屋拆
    建關於總樓地板面積之價值而言，上訴人等因出售房地本可
    取得較高之售價或賺取預期之利潤，因買方未依約支付第2
    期款而違約，致妨害上訴人等依已定之計畫取得新財產之預
    期利益，核屬民法第216條第2項規定所失利益之損害賠償，
    即消極之損害等語，惟查系爭房屋及土地之買受人為依達公
    司，房屋整建完成後之所有權亦歸依達公司，則衡情論理，
    只有依達公司可能發生依已定之計畫出售財產之預期利益（
    即轉售利益），原判決理由謂上訴人等因出售房地本可取得
    較高之售價或賺取預期之利潤，誠不知何所指？如果係指出
    售房地給依達公司之利潤，其依據何在？又此預期之利潤與
    其所謂「買賣房屋」之經濟利益是「剩餘建築物整建」之價
    值等論述究竟有何關連，原判決亦未加說明，遽認系爭簽約
    金18,000,000元遭沒收係因買方未依約支付第2期款而違約
    ，致妨害上訴人等依已定之計畫取得新財產之預期利益云云
    ，理由尚嫌不備。
  (五)依系爭買賣契約書第1條約定：「乙方（即上訴人等與案外
    人張以淳、張以潭及張以治等5人）將其所共有坐落臺北市
    ○○區○○段○○段459地號土地乙筆，面積288平方公尺，
    （約87.12坪）及其地上物（建號30499號）門牌號碼臺北市
    ○○區○○○路○○巷3號房屋出售予甲方（即依達公司）。
    以上「買賣土地」及「買賣房屋」共稱買賣標的物。」，第
    2條約定：「買賣方式：茲因乙方配合臺北市士林區73號
    （天美）綠地興建工程，臺北市政府同意乙方依『就地整建
    辦法』之規定，於辦理賸餘建築物整建時，享有『連同原有
    空地或法定空地部分整建，且樓地板面積不超過前原有建築
    總樓地板面積（即188坪）』之優惠，不受目前第三種住宅
    區容積率及建蔽率之限制。雙方同意於本契約簽訂之日起
    ，由乙方以其名義依『臺北市拆除合法建築物賸餘部分就地
    整建辦法』整建（包括改建或拆除重建）買賣房屋。甲（
    按指依達公司）乙雙方確認前項『整建買賣房屋』完成取得
    整建後之所有權登記之日，連同『買賣土地』辦理所有權移
    轉登記予甲方。『買賣房屋』之整建工作，由甲方委託承
    攬建商整建之，並由甲方負擔一切費用及責任。但乙方應配
    合甲方之要求提供相關文件於甲方，並蓋用印章，俾『買賣
    房屋』取得『就地整建辦法』規定之優惠。乙方應於甲方通
    知後3日內配合辦理之。…」，可知系爭買賣契約之標的包
    括土地、地上建築物，及該建築物於辦理賸餘建築物整建時
    ，依當時「臺北市拆除合法建築物賸餘部分就地整建辦法」
    第4條第1項第3款規定，所享有「連同原有空地或法定空地
    部分整建，且樓地板面積不超過前原有建築總樓地板面積（
    即188坪）」之優惠。又該建築物於出售前已因興辦公共工
    程而遭部分拆除（原審卷第126頁以下），足見上訴人等所
    出售建築物係指原合法建築物之謄餘部分，而依當時「臺北
    市拆除合法建築物賸餘部分就地整建辦法」第2條之規定，
    其享有前開「原有建築總樓地板面積」之優惠係以就地整建
    該賸餘部分為前提，如果將該謄餘部分亦予拆除，似即無法
    再享有前開優惠（參見兩造訴訟代理人之說明，載原法院前
    審卷第186頁、原審卷第101頁）。另依「臺北市○○○○○
    ○○路燈工程管理處士林區73號綠地工程用地拆遷合法建築
    物補償費計算表」附圖所示，該建築物之謄餘部分約為原來
    的一半（原審卷第128至136頁），顯然尚具相當之價值；對
    照上訴人等嗣後與訴外人康翔公司另行簽訂買賣契約時，買
    賣標的物只列系爭土地（已無地上建築物），其買賣價格僅
    4,000萬元，較之上訴人等與依達公司簽訂之買賣契約，價
    格減少了2,000萬元，此減少之2,000萬元價格，在論理上可
    以推定係該建築物之謄餘部分及其就地整建面積優惠之市場
    價值。因此，該剩餘建物如果於解約前即90年6月間即遭依
    達公司全部拆除，上訴人等所受損害之範圍，除建築物本身
    外，似尚及於其依法可以享有依原有建築總樓地板面積整建
    之優惠，其損害之價值堪認與此2,000萬元價格相當；且其
    損害之性質，基本上係現存財產或利益之積極減損，則依達
    公司於解約時所支付之損害賠償總額1,800萬元（契約解除
    協議書第1條約定，依達公司於89年間所支付之簽約金總價
    款之30%即1,800萬元，由上訴人等及其餘共有人沒收，作為
    原契約不履行之損害賠償總額，上訴人等及其餘共有人不得
    再以任何名義向依達公司請求損害賠償），主要目的應係填
    補此積極損害。又因該損害賠償總額1,800萬元少於受損標
    的市場價值2,000萬元，除非稽徵機關能證明該損害賠償總
    額包括預期利益之填補或有其他實質獲利情事，否則應推定
    其為上訴人等所受損害之賠償總額，不能對之課徵所得稅。
    然原審對於上開有利於上訴人等之事證，以及建築師廖志鴻
    於原法院前審所提聲明書（表明其曾為上訴人張以涵申請系
    爭房屋之修護證，該屋於90年6、7月左右由依達公司拆除等
    語，見原法院前審卷第174頁），全然未予斟酌或調查釐清
    ，且既然認定上訴人等與訴外人康翔公司簽訂之買賣契約不
    包含整建前舊有房屋所擁有總樓地板面積之優惠，卻不探究
    上訴人等是否確因依達公司拆除舊有房屋之謄餘部分而受有
    不能依原總樓地板面積整建之損害，其原來申請取得之「就
    地整建」許可（見原法院前審卷第130頁）是否已被註銷或
    有被撤銷之風險？遽認該損害賠償總額1,800萬元全屬所失
    利益之損害賠償，而為維持原補稅及罰鍰處分之判決，容有
    未洽。
 (六)綜上所述，原判決認事用法既有前述可議之處，且影響裁判
   之結果，上訴人等聲明將之廢棄，為有理由；又因系爭事實
   尚未臻明確，本院尚無從自為判決。爰將原判決廢棄，發回
   原審法院更為審理。
據上論結，本件上訴為有理由。依行政訴訟法第256條第1項、第
260條第1項，判決如主文。
中　　華　　民　　國　　100　 年　　6　　 月　　16　　日
                    最高行政法院第五庭
                        審判長法官　藍　獻　林
                              法官　侯  東  昇
                              法官　姜　素　娥
                              法官　林　文　舟
                              法官　胡　國　棟

以  上  正  本  證  明  與  原  本  無  異
中　　華　　民　　國　　100　 年　　6　　 月　　17　　日
　　　　　　　　　　　　　　　書記官　邱　彰　德